---
title: "Analizar datos"
author: "Josué"
format:
  html:
    number-sections: true
    toc: true         # (opcional) agrega tabla de contenido
    toc-depth: 3      # (opcional) hasta qué nivel de títulos incluir
editor: visual
---

# Cargar librerías

```{r}

source("https://inkaverse.com/setup.r")

library(GerminaR)
library(dplyr)
library(ggplot2)
library(GerminaR)
library(knitr)

```


# Cargar datos

```{r}

gs <- "https://docs.google.com/spreadsheets/d/1b5tTP1FB73wd4AelZuA07KTOUPhMMKfKJ-xiWMgslug/edit?gid=2136141581#gid=2136141581" %>%
  as_sheets_id()

fb <- gs %>%
  range_read("fb") %>%
  mutate(
    qrcode = as.character(qrcode),
    plots = as.integer(plots),

    c_h2o_coco = factor(c_h2o_coco),
    T_remojo  = factor(t_remojo),

    seeds = as.numeric(seeds),

    across(starts_with("ger_"), as.numeric)
  ) %>%
  as.data.frame()


```

# FACTORES

1. Tiempo de Remojo (t_remojo)
2. concentracion de agua de coco (c_h2o).

## VARIABLES

1. germination percentage (GRP), 
2. mean germination time (MGT), 
3. germination speed (GSP)
4. germination synchrony (GSY),

# Resumen de germinación

```{r}

gsm <- ger_summary(
  factors    = c("c_h2o_coco", "t_remojo"),
  SeedN      = "seeds",
  evalName   = "ger_",
  cumulative = T,
  data       = fb
)

gsm %>% kable()


gsmx <- ger_summary(
  factors    = c("c_h2o_coco", "t_remojo"),
  SeedN      = "seeds",
  evalName   = "ger_",
  cumulative = T,
  data       = fb
) 
 dt <- gsmx %>%
  dplyr::select(c_h2o_coco,t_remojo, grp, mgt, gsp, syn) %>% 
mutate(across(c(grp, mgt, gsp, syn), ~ ifelse(. == 0, NA, .)))
 dt %>% kable()


```

# Objetivo específico 1

Determinar el efecto del tiempo de remojo (8 y 12 h) y la concentración de agua de coco (100 %, 75 %, 50 %, 25 % y 0 %) sobre el porcentaje de germinación (GRP), el tiempo medio de germinación (MGT), la velocidad de germinación (GSP) y la sincronía de germinación (GSY) de semillas de tarwi.


## Porcentaje de germinación (grp)

**Modelo lineal mixto**

$$grp = \mu + block + c_h2o + t_remojo + c_h2o*t_remojo + e$$

### ANOVA de grp.

```{r}
library(car)

# Asegurar que los factores estén definidos correctamente
gsm$c_h2o_coco <- factor(gsm$c_h2o_coco)
gsm$t_remojo   <- factor(gsm$t_remojo)

# Contrastes para ANOVA Tipo III
options(contrasts = c("contr.sum", "contr.poly"))

# Modelo lineal
md <- lm(
  grp ~ c_h2o_coco * t_remojo,
  data = gsm
)
# ANOVA Tipo III
Anova(md, type = 3)


```

```{r}
library(emmeans)
library(multcomp)
library(dplyr)
library(inti)

options(contrasts = c("contr.sum", "contr.poly"))

md <- lm(
  grp ~ c_h2o_coco * t_remojo,
  data = gsm
)

```


# Comparación de medias de la interacción c_h2o*t_remojo

```{r}
# Medias ajustadas de la interacción

emm_grp <- emmeans(
  md,
  ~ c_h2o_coco:t_remojo
)


# Comparación Tukey

comp_grp <- pairs(
  emm_grp,
  adjust = "tukey"
)

print(comp_grp)


# Letras de significancia

letras_grp <- multcomp::cld(
  emm_grp,
  adjust = "tukey",
  Letters = letters
) %>%
  as.data.frame() %>%
  mutate(
    .group = trimws(.group)
  )


letras_grp


# Crear el gráfico
grp <- letras_grp %>%
  plot_smr(
    x = "c_h2o_coco",
    y = "emmean",
    group = "t_remojo",
    error = "SE",
    sig = ".group",
    xlab = "Concentración de agua de coco",
    ylab = "Germinación (GRP)"
  )

# Mostrar el gráfico
grp


```
```{r}
ggsave(
  filename = "GRP_interaccion.png",
  plot = grp,
  width = 20,      # ancho en cm
  height = 15,     # alto en cm
  units = "cm",
  dpi = 350,
  bg = "white"
)
```


## Tiempo medio de germinación (mgt)

MODELO LINEAL

$$mgt = \mu + block + c_h2o + t_remojo + c_h2o*t_remojo + e$$

### ANOVA para mgt

```{r}
# MGT
md.mgt <- lm(mgt ~ c_h2o_coco * t_remojo, data = gsm)
Anova(md.mgt, type = 3)

# ANOVA Tipo III
Anova(md, type = 3)
```
INTI:
```{r}
library(emmeans)
library(multcomp)
library(dplyr)
library(inti)

options(contrasts = c("contr.sum", "contr.poly"))

md <- lm(
  mgt ~ c_h2o_coco * t_remojo,
  data = gsm
)
```

```{r}

```


# Comparación de medias de la interacción c_h2o*t_remojo

```{r}
# Medias ajustadas de la interacción

emm_mgt <- emmeans(
  md,
  ~ c_h2o_coco:t_remojo
)


# Comparación Tukey

comp_mgt <- pairs(
  emm_mgt,
  adjust = "tukey"
)

print(comp_mgt)


# Letras de significancia

letras_mgt <- multcomp::cld(
  emm_mgt,
  adjust = "tukey",
  Letters = letters
) %>%
  as.data.frame() %>%
  mutate(
    .group = trimws(.group)
  )


letras_mgt


# Crear el gráfico
mgt <- letras_mgt %>%
  plot_smr(
    x = "c_h2o_coco",
    y = "emmean",
    group = "t_remojo",
    error = "SE",
    sig = ".group",
    xlab = "Concentración de agua de coco",
    ylab = "Tiempo_m_germinación (mgt)"
  )

# Mostrar el gráfico
mgt


```

```{r}
ggsave(
  filename = "MGT_interaccion1.png",
  plot = mgt,
  width = 20,      # ancho en cm
  height = 15,     # alto en cm
  units = "cm",
  dpi = 450,
  bg = "white"
)
```

MODELO LINEAL

Velocidad de germinacion (germination speed)


$$gsp = \mu + block + c_h2o + t_remojo + c_h2o*t_remojo + e$$

### ANOVA para gsp

```{r}
# GSP
md.gsp <- lm(gsp ~ c_h2o_coco * t_remojo, data = gsm)
Anova(md.gsp, type = 3)
```

### Comparación de medias

INTI:
```{r}
library(emmeans)
library(multcomp)
library(dplyr)
library(inti)

options(contrasts = c("contr.sum", "contr.poly"))

md <- lm(
  gsp ~ c_h2o_coco * t_remojo,
  data = gsm
)
```


# Comparación de medias de la interacción c_h2o*t_remojo

```{r}
# Medias ajustadas de la interacción

emm_gsp <- emmeans(
  md,
  ~ c_h2o_coco:t_remojo
)


# Comparación Tukey

comp_gsp <- pairs(
  emm_gsp,
  adjust = "tukey"
)

print(comp_gsp)


# Letras de significancia

letras_gsp <- multcomp::cld(
  emm_gsp,
  adjust = "tukey",
  Letters = letters
) %>%
  as.data.frame() %>%
  mutate(
    .group = trimws(.group)
  )


letras_gsp


# Crear el gráfico
gsp <- letras_gsp %>%
  plot_smr(
    x = "c_h2o_coco",
    y = "emmean",
    group = "t_remojo",
    error = "SE",
    sig = ".group",
    xlab = "Concentración de agua de coco",
    ylab = "Velocidad_ger(gsp)"
  )

# Mostrar el gráfico
gsp


```

```{r}
ggsave(
  filename = "gsp_interaccion.png",
  plot = gsp,
  width = 20,      # ancho en cm
  height = 15,     # alto en cm
  units = "cm",
  dpi = 450,
  bg = "white"
)
```


## Germination synchrony (GSY),

MODELO LINEAL

$$syn = \mu + block + c_h2o + t_remojo + c_h2o*t_remojo + e$$

### ANOVA para syn

```{r}
# GSY
md.syn <- lm(syn ~ c_h2o_coco * t_remojo, data = gsm)
Anova(md.syn, type = 3)
```


### Comparación de medias

INTI:
```{r}
library(emmeans)
library(multcomp)
library(dplyr)
library(inti)

options(contrasts = c("contr.sum", "contr.poly"))

md <- lm(
  syn ~ c_h2o_coco * t_remojo,
  data = gsm
)
```


# Comparación de medias de la interacción c_h2o*t_remojo

```{r}
# Medias ajustadas de la interacción

emm_syn <- emmeans(
  md,
  ~ c_h2o_coco:t_remojo
)


# Comparación Tukey

comp_syn <- pairs(
  emm_syn,
  adjust = "tukey"
)

print(comp_syn)


# Letras de significancia

letras_syn <- multcomp::cld(
  emm_syn,
  adjust = "tukey",
  Letters = letters
) %>%
  as.data.frame() %>%
  mutate(
    .group = trimws(.group)
  )


letras_syn


# Crear el gráfico
syn <- letras_syn %>%
  plot_smr(
    x = "c_h2o_coco",
    y = "emmean",
    group = "t_remojo",
    error = "SE",
    sig = ".group",
    xlab = "Concentración de agua de coco",
    ylab = "Syncronia_germinación (syn)"
  )

# Mostrar el gráfico
syn


```
```{r}
ggsave(
  filename = "syn_interaccion.png",
  plot = syn,
  width = 20,      # ancho en cm
  height = 15,     # alto en cm
  units = "cm",
  dpi = 450,
  bg = "white"
)
```

# Objetivo 2

## PCA

Identificar, mediante un análisis de componentes principales (PCA), las relaciones multivariadas entre GRP, MGT, GSP y GSY, y agrupar los tratamientos (individuos) según su similitud de respuesta germinativa, con el fin de determinar el tratamiento con el mejor desempeño global.

```{r}
## PCA

# librerias 

library(dplyr)
library(tibble)
library(FactoMineR)
library(factoextra)
library(cowplot)
library(ggplot2)


# BASE PARA PCA

library(dplyr)
library(dplyr)
library(tidyr)
library(tibble)

dmv <- dt %>%
  group_by(c_h2o_coco, t_remojo) %>%
  summarise(
    across(
      c(grp, mgt, gsp, syn),
      ~ mean(.x, na.rm = TRUE)
    ),
    .groups = "drop"
  ) %>%
  unite("tratamiento", c(c_h2o_coco, t_remojo), sep = "_", remove = FALSE) %>%
  column_to_rownames("tratamiento")

head(dmv)
str(dmv)


# PCA
pca <- PCA(X = dmv, scale.unit = T
           , quali.sup = c(1, 2))
var <- plot(pca, choix = "var")
ind <- plot(pca, choix = "ind")

library(cowplot)

list(var, ind) %>% 
  plot_grid(plotlist = ., ncol = 2, labels = "auto")

# mostrar 
# Guardar el gráfico combinado en un objeto
pca_plot <- plot_grid(
  plotlist = list(var, ind),
  ncol = 2,
  labels = "AUTO"
)

# Mostrar el gráfico
pca_plot


```


```{r}
ggsave(
  filename = "PCA.png",
  plot = pca_plot,
  width = 20,      # ancho en cm
  height = 15,     # alto en cm
  units = "cm",
  dpi = 450,
  bg = "white"
)
```


```{r}
#===========================================
# PCA
#===========================================

library(FactoMineR)
library(factoextra)
library(cowplot)
library(ggplot2)

# PCA
pca <- PCA(
  X = dmv,
  scale.unit = TRUE,
  quali.sup = c(1,2),
  graph = FALSE
)

#-------------------------------------------
# Variables
#-------------------------------------------

var <- fviz_pca_var(
  pca,
  col.var = "cos2",
  gradient.cols = c("#7570b3",
                    "#d95f02",
                    "#e7298a",
                    "#1b9e77",
                    "#66a61e"),
  repel = TRUE
)

#-------------------------------------------
# Tratamientos
#-------------------------------------------

ind <- fviz_pca_ind(
  pca,
  geom = "point",
  habillage = dmv$t_remojo,
  addEllipses = TRUE,
  repel = TRUE
)

#-------------------------------------------
# Figura combinada
#-------------------------------------------

pca1_plot <- plot_grid(
  var,
  ind,
  ncol = 2,
  labels = "AUTO"
)

pca1_plot
```
```{r}
ggsave(
  filename = "PCA1.png",
  plot = pca1_plot,
  width = 20,      # ancho en cm
  height = 15,     # alto en cm
  units = "cm",
  dpi = 450,
  bg = "white"
)
```





